【裁判字號】    99,上易,1763
【裁判日期】    991116
【裁判案由】    詐欺
【裁判全文】
臺灣高等法院刑事判決                99年度上易字第1763號
上  訴  人  臺灣基隆地方法院檢察署檢察官
被      告  丙○○
選任辯護人  周彥憑律師（扶助律師）
上列上訴人因詐欺案件，不服臺灣基隆地方法院99年度易字第77
號，中華民國99年6月7日第一審判決（起訴案號：臺灣基隆地方
法院檢察署99年度偵字第750號）， 提起上訴，暨移送併辦（臺
灣基隆地方法院檢察署99年度偵字第3099號），本院判決如下：
    主  文
原判決撤銷。
丙○○幫助犯詐欺取財罪，處有期徒刑參月，如易科罰金，以新
臺幣壹仟元折算壹日。
    事  實
一、丙○○依其社會生活之通常經驗，可知金融機構帳戶之存摺
    、金融卡係個人信用之重要表徵，任何人皆可自行前往金融
    機構申請，並無特別之限制，且可預見將存摺、金融卡（含
    密碼）交予不認識之他人，有遭他人利用作為詐騙工具，用
    以收取詐騙所得之可能，致使被害人及警方追查無門，竟仍
    基於幫助他人詐欺取財之未必故意，於民國98年12月14日下
    午3 時許，在基隆火車站對面7-11便利商店門口，將其先前
    於「中國信託商業銀行股份有限公司（下稱中信銀行）基隆
    分行所開立之000-000000000000號帳戶存摺、金融卡及密碼
    ，交付某真實姓名、年籍不詳成年男子，任該不詳男子與其
    所屬之詐欺集團使用，以此方法幫助該詐欺集團從事犯罪。
    該詐欺集團之成年成員即基於意圖為自己不法所有之犯意，
    先後為下列詐欺取財行為：
  (一)先於98年12月13日下午1 時，打電話向王萬鈞佯稱欲網路交
    友，需匯款確認身分云云，致王萬鈞陷於錯誤，於同日匯款
    新台幣（下同）94,000元至劉東益（另由檢察官偵辦）所有
    之彰化商業銀行帳號0000000000000000號帳戶內，復於同年
    月14日下午5時44分起接續匯款30,000元、12,000元、14,00
    0元、8,000元至丙○○之上開帳戶，旋遭提領一空。
  (二)於98年12月14日下午5 時30分許，以電話向被害人甲○○詐
    稱所購得之公仔付款有誤，將幫忙取消分期付款設定為由，
    要求其依指示操作提款機等云云，致其陷於錯誤，並於同日
    下午6 時30分，透過台北縣永和市○○路全家超商自動櫃員
    機，依指示將12,345元之款項轉帳匯入被告丙○○之上開帳
    戶，旋遭提領一空。
  (三)於98年12月14日下午6 時許，以電話向乙○○詐稱所購得之
    寵物用具付款有誤，將幫忙取消分期付款設定為由，要求其
    依指示操作提款機等云云，致乙○○陷於錯誤，並於同日下
    午6 時39分，透過屏東科技大學內郵局自動櫃員機，依指示
    分別將3,123元、8,123元之款項轉帳匯入丙○○之上開帳戶
    ，旋遭提領其中3,000 元。嗣經王萬鈞、甲○○、乙○○發
    覺受騙，報警處理，而循線查悉上情。
二、案經基隆市警察局第二分局報請臺灣基隆地方法院檢察署檢
    察官偵查起訴，暨移送併辦。
    理  由
一、按刑事訴訟法有關傳聞法則及例外規定（第159條至159條之
    5），如條文已明定得為證據者（如第159條之1第1項），或
    依規定原則上有證據能力（如第159條之1第2項）， 但當事
    人未抗辯其有例外否定證據能力情形者，即無庸就其如何具
    有證據能力而為說明。證人王萬鈞、甲○○、乙○○於警詢
    中所為之證詞，雖屬被告以外之人於審判外之言詞陳述，然
    檢察官、被告及辯護人於本院準備程序均表明同意有證據能
    力（見本院卷第30頁反面、第31頁），迄至言詞辯論終結前
    均未爭執其證據能力，本院審酌前開言詞陳述作成時之情況
    尚無不當之處，適為本案之證據，依刑事訴訟法第159條之5
    第2 項規定，得為證據。至其餘資以認定被告犯罪事實之非
    供述證據，檢察官、被告及辯護人於本院準備程序中就證據
    能力均表示同意有證據能力（見本院卷第31頁、第32頁），
    迄至言詞辯論終結前未再聲明異議。又該等證據，亦無刑事
    訴訟法第159條之4之顯有不可信之情況與不得作為證據之情
    形。本院審酌上開證據資料製作時之情況，尚無違法不當及
    證明力明顯過低之瑕疵，亦認為以之作為證據應屬適當。是
    依刑事訴訟法第159條至第159條之5 規定，所引用之前開人
    證及文書證據，均有證據能力。
二、訊據被告丙○○固坦承有於上揭時、地將其所有中信銀行基
    隆分行000-000000000000號帳戶之存摺、金融卡及密碼交付
    某真實姓名、年籍不詳成年男子，惟矢口否認有幫助詐欺犯
    行，辯稱：伊係看報紙刊登之「君悅國際時尚會館」徵求接
    送司機，而去應徵工作，因對方要求才交付上開帳戶存摺、
    金融卡、密碼，對方稱是要作測試、查核之用，若通過查核
    ，就會錄取，並將每日薪資2,000 元匯入伊所提供帳戶內，
    伊也是受騙之被害人云云。經查：
  (一)本件中信銀行帳戶為被告所親自開立，並於上開時、地將該
    帳戶存摺、金融卡及密碼交付某不詳姓名之成年男子，而經
    詐騙集團成員之一，以前揭方式詐騙被害人王萬鈞、甲○○
    、乙○○將上開款項匯入被告上開帳戶等事實，為被告所坦
    承（見本院卷第28頁反面），並據證人即被害人王萬鈞、甲○○、乙○○於警詢中指述綦詳 （見99年度偵字第4號卷第
    15、16頁、99年度偵字第750 號卷第3、4頁、99年度偵字第
    3099號卷第5、6頁），復有上開中信銀行帳戶存摺影本、中
    信銀行99年1月6日中信銀字第09922271201308號函附開戶基
    本資料、交易明細表、郵政自動櫃員機交易明細表影本、中
    信銀行存款交易明細表等件附卷可稽（見前引偵字第4 號卷
    第17、18頁、前引偵字第705 號卷第15至22頁、前引偵字第
    3099號卷第7頁），此部分事實首堪認定。
  (二)被告固以前詞置辯。惟查：
  1.被告為年逾60歲之婦人，有其年籍資料在卷可稽，參酌被告
    自承：「年紀大了，找不到工作」、「我有憂鬱症，心臟也
    不好，血壓高」等語（見本院卷第28頁），足見被告年歲已
    高，且身、心狀況不佳，顯與須反應敏捷、機動性高、長時
    間久坐在狹隘空間之接送司機工作不相適合，被告是否有應
    徵司機工作之真意，已堪質疑。雖被告提出報紙小廣告登載
    ：【君悅國際時尚會館〈接送司機〉000000 0000】 （見原
    審卷第14頁），而被告確於98年12月14日上午11時12分48秒
    以其0000000000號行動電話撥打0000000000行動電話，通話
    時間57秒；同日上午11時52分57秒另有撥打0000000000號行
    動電話，通話時間10秒，除此二通發話紀錄外，被告持有上
    開行動電話於同日並無其他發話紀錄，此亦有被告提供其持
    用上開行動電話之通話明細表在卷可參（見原審卷第25頁）
    。然徵諸被告另提出之0000000000之受話明細表（見原審卷
    第51頁），被告持用之上開電話自98年12月14日上午11時15
    分41秒起至同日下午3時36分41秒止，共有9通受話自上開
    0000000000號行動電話之通聯紀錄，通話時間長達144 秒以
    上就有4通，其中甚至有長達723秒之通話，而據被告供稱該
    0000000000號行動電話係刊登徵司機廣告者持用之行動電話
    （見原審卷第87頁），則被告係求職者，撥打電話給徵人者
    僅二通，且通話時間各區區57秒、10秒，反倒是徵人者密集
    撥打給被告達9 通，通話時間亦長，且從同日上午11時53分
    許以後，都是徵人方主動聯絡求職者之被告，顯違事理；況
    在上開多達11通通話中，被告竟然未詢問公司名稱、地址、
    具體工作內容及對話者之姓名，亦殊難想像係為求職而通話
    。且被告所稱相約在基隆火車站對面7-11便利商店門口與對
    方會面之過程與一般求職者，應繳交履歷表、至公司面談等
    審慎情形有別，又被告對所應徵公司一無所悉，甚至連與其
    接洽者之姓名亦無所知，即貿然交付對方存摺、金融卡、密
    碼，又未要求收受者出具簽收文件，實與求職應徵工作之常
    情及一般人慎重保管帳戶資料、不任意交給他人之習性相悖
    。
  2.按於金融機構開設帳戶，請領存摺及金融卡，係針對個人身
    分之社會信用而予以資金流通，具有強烈之屬人性格，而金
    融帳戶作為個人理財之工具，申請開設並無任何特殊之限制
    ，一般民眾皆得以存入最低開戶金額之方式申請取得，且同
    一人均得在不同之金融機構申請數個存款帳戶使用，此乃眾
    所週知之事實。故一旦有人刻意收集他人帳戶使用，依一般
    常識，極易判斷係隱身幕後之人基於使用他人帳戶，規避存
    提款不易遭偵查機關循線追查之考慮而為，自可產生與不法
    犯罪目的相關之合理懷疑。且日常生活中，不法之徒利用人
    頭帳戶進行之不法行為，最常見者不外詐騙他人錢財，此經
    傳播媒體多所報導，政府機關亦廣為宣導，一般稍具知識之
    人，對此情形絕難諉以不知。而存摺、金融卡、密碼均係與
    個人隱私有密切關係之重要物件，一般人若非基於特殊目的
    或情誼，斷無任意交由他人保管或使用之理。被告係智慮正
    常之成年人，並坦承有國中畢業，曾應徵女工及經營麵攤，
    （見前引偵字第4號卷第9頁、原審卷第22頁），已具有相當
    智識程度與通常社會經驗。且其擁有9家銀行帳戶及7張信用
    卡（見原審卷第55至57頁），對於銀行金融工具使用，並非
    陌生，當知他人或其他帳戶之金錢欲轉（存）入，僅需轉（
    存）入帳戶帳號及戶名資料即可，無需使用存摺、金融卡，
    更無需知悉金融卡密碼，薪資轉帳亦同，其對將銀行存摺、
    金融卡、密碼交付他人，極可能遭詐欺者用作詐取財物之工
    具，衡情應有所預見，此由本件中信銀行帳戶自97年10月13
    日以後即停滯不用，餘額僅剩506 元，迨98年12月14日經被
    害人遭詐騙匯入該帳戶才又開始使用，有交易明細在卷可考
    （見前引偵字第750號卷第16至21頁）； 且被告於原審時供
    稱：「我想我的戶頭裡面沒有錢」、「戶頭是早就有的，但
    是金融卡是（交付）當天才去辦的」、「（中信銀行帳戶）
    97年我就沒用了，改用郵局帳戶。所以我交付（中信銀行）
    帳戶給對方時，帳戶內只剩下500元」等語（見原審卷第21
    頁、本院卷第30頁），以及被告擁有9 家銀行金融帳戶等節
    參互以觀，被告既然提供帳戶以測試可否作為薪資轉帳之用
    ，理當提供其斯時有使用之郵局帳戶或其他銀行帳戶，卻捨
    此弗為，反而提供已停滯不用且餘額甚少之本件中信銀行帳
    戶，甚而大費周章重新申請該帳戶之金融卡交付給對方，可
    見被告主觀認知上已得對方指示伊交付帳戶之目的產生合理
    懷疑之可能性，其主觀上顯具有容任犯罪事實發生之未必故
    意，亦堪認定。
  3.被告雖於原審另辯稱：「我妹妹說我被騙了，所以我先去擋
    住我的戶頭，我事後打電話是要去向對方要回我的資料，我
    那時候不是很確定，我那時是想把資料要回來，銀行的人說
    我被騙了，銀行的人就跟警察說了。」云云（見原審卷第22
    頁）。被告之辯護人亦辯護以：被告如有幫助詐騙集團犯罪
    之故意，依被告所述其於98年12月14日將本件帳戶存摺、提
    款卡、密碼交予他人後，則何以被告又急於翌（15）日向中
    信銀行申辦掛失金融卡之手續，再於同年月17日至銀行告知
    行員被騙，足證被告並無幫助詐欺之故意云云。被告固於交
    付上開帳戶翌日（98年12月15日）下午3時2分許向中信銀行
    掛失上開帳戶金融卡，復於98年12月17日下午3 時20分許至
    中信銀行基隆分行申辦帳戶事宜，而經銀行發覺該帳戶係警
    示帳戶而通報警方到場查獲被告等情，為被告供承在卷（見
    前引偵字第4號卷第10頁）， 並有晶片金融卡歷史狀態查詢
    資料在卷可稽（見原審卷第62頁）。惟依前揭被告持用0000
    000000號行動電話之通話明細表所示，被告於98年12月15日
    下午3時9分14秒撥打給0000000000行動電話，通話時間23秒
    ，98年12月17日下午12時47分42秒再聯絡0000000000行動電
    話，通話時間19秒，可知被告在掛失金融卡前並未與收受金
    融卡者聯絡確認是否被騙，反於掛失後即撥打電話聯絡，通
    話時間又僅短暫23秒，顯無可能係向該人索討帳戶存摺、金
    融卡等物。況被告既認被騙而去掛失金融卡，事後旋與收受
    金融卡者通話，更知索回存摺、金融卡無望，何以未在同日
    即向銀行申辦帳戶遺失事宜，而另於98年12月17日下午12時
    47分42秒與收受帳戶存摺、金融卡者短暫通話後，才至銀行
    申辦遺失，亦不合常情，益徵被告在交付帳戶存摺、金融卡
    之初，已預料到對方可能為不法犯罪之未必故意。是以被告
    所為掛失金融卡及至銀行申辦帳戶事宜均在本件犯罪行為後
    ，乃屬事後彌縫或補救措施，與其交付本件中信銀行帳戶存
    摺、金融卡及密碼時，應有預見收受者可能持伊所交付之帳
    戶用以詐騙他人，且對於此之發生亦不違其本意等判斷，尤
    屬二事，是上開事後之舉，原因出諸多端，不足執為有利被
    告之認定。
  (三)綜上所述，被告所辯各節，顯屬卸責之詞，俱無足採。本件
    犯罪事證已經明確，被告犯行足可認定，應依法論科。
三、按幫助犯之成立，主觀上行為人須有幫助故意，客觀上須有
    幫助行為，意即需對於犯罪與正犯有共同之認識，而以幫助
    之意思，對於正犯資以助力，而未參與實施犯罪之行為者而
    言。查被告提供上開銀行帳戶之存摺、金融卡併同密碼予他
    人使用，使詐欺者向被害人施詐行騙後，得以使用被告帳戶
    為匯款取財之工具，顯係參與詐欺取財構成要件以外之行為
    ，而對該詐欺集團遂行詐欺取財犯行資以助力。核其所為，
    係犯刑法第339條第1項、第30條第1 項前段幫助詐欺取財罪
    。被告以一幫助行為，提供上開中信銀行存摺、金融卡及密
    碼供詐騙集團使用，並造成王萬鈞、甲○○、乙○○等人將
    受騙款項分別匯入上開帳戶，係以一幫助行為觸犯數相同罪
    名，應依刑法第55條想像競合犯規定，從一重幫助詐欺取財
    罪處斷。起訴書犯罪事實欄雖未敘及被害人王萬鈞遭詐欺部
    分，惟該部分與起訴經論罪科刑部分（被害人甲○○、乙○○部分），屬同一幫助詐欺犯行，且經檢察官移送併辦（臺
    灣基隆地方法院檢察署99年度偵字第3099號），為起訴效力
    所及，本院應併予審理。被告僅係幫助他人犯罪，惡性較正
    犯為輕，依刑法第30條第2 項規定按正犯之刑減輕之。
四、原審就被告幫助詐欺取財犯行未詳為勾稽，輕信被告之辯解
    而為無罪之諭知，自有未洽。檢察官上訴指摘原判決不當，
    為有理由，應由本院予以撤銷改判。爰審酌被告提供帳戶之
    存摺、金融卡及密碼，供他人收取犯罪所得使用，助長財產
    犯罪之猖獗，增加被害人尋求救濟之困難，造成無辜民眾受
    騙而受有金錢損失，實為當今社會詐財事件發生之根源，並
    擾亂金融交易往來秩序及社會正常交易安全甚鉅，且亦因被
    告提供個人帳戶，致使執法人員難以追查詐騙集團成員之真
    實身分，兼衡被告之素行尚佳、犯罪動機、目的、手段、被
    害人所受損害等一切情狀，量處有期徒刑3 月，並諭知易科
    罰金之折算標準。
據上論斷，應依刑事訴訟法第369條第1項前段、第364條、第299
條第1項前段，刑法第30條第1項前段、第2項、第339條第1項 、
第55條前段、第41條第1項，刑法施行法第1條之1第1項、第2 項
前段，判決如主文。
本案經檢察官壽勤偉到庭執行職務。
中    華    民    國    99    年    11    月    16    日
                  刑事第六庭審判長法  官  邱同印
                                  法  官  郭豫珍
                                  法  官  何信慶
以上正本證明與原本無異。
不得上訴。
                                  書記官  王泰元
中    華    民    國    99    年    11    月    16    日
附錄：本案論罪科刑法條全文
中華民國刑法第339條
（普通詐欺罪）
意圖為自己或第三人不法之所有，以詐術使人將本人或第三人之
物交付者，處5年以下有期徒刑、拘役或科或併科1千元以下罰金
。
以前項方法得財產上不法之利益或使第三人得之者，亦同。
前二項之未遂犯罰之。

司法院資訊處製作；財團法人民間司法改革基金會備份。
